【裁判字號】    97,易,3173
【裁判日期】    971211
【裁判案由】    詐欺
【裁判全文】
臺灣臺中地方法院刑事判決              97年度易字第3173號
公  訴  人  臺灣臺中地方法院檢察署檢察官
被      告  乙○○
上列被告因詐欺案件，經檢察官提起公訴（97年度偵字第420號
），本院判決如下：
    主    文
乙○○無罪。
    理    由
一、公訴意旨略以：被告乙○○原係交通部國道新建工程局（下
    稱國工局）約僱公務員（民國92年間離職），卻仍隱名與朋
    友在外經營「旺譽達實業有限公司」（下稱旺譽達公司，登
    記負責人為被告前妻陳莉穎），於91年間，因經營不善且生
    活費用入不敷出，明知自己已無支付之能力，竟意圖為自己
    不法之所有，於91年6月24日，以電話偽向甲○○佯稱欲借
    新臺幣（下同）30萬元週轉幾天等語，使財務狀況亦捉襟見
    肘之甲○○陷於錯誤，於是交待其妻燕寶珍領款，被告乃再
    交待其前妻陳莉穎前往甲○○所經營之「祥懿企業有限公司
    」（下稱祥懿公司，址設臺中市西屯區○○○○街132號1樓
    ）拿取。嗣後被告得手後即花費一空，且不加聞問，久未見
    返還，甲○○、燕寶珍夫妻始知受騙。更因被告於同年9 月
    間，擔任甲○○向國工局承作之「二高後續計畫臺中環線第
    C323標臺中系統交流道高架橋工程之模組型伸縮縫工程」（
    向唐榮鐵工廠股份有限公司轉包而來）之覆驗人員，使甲○
    ○更不敢向其索討，並且數次招待被告前往有女陪侍之特種
    場所消費（其中同年9月7日，前往麗登名店消費），以拉近
    彼此交情，使覆驗過程較不受到挑剔。後於93、94年間，被
    告已離開前職，並自行開業，與甲○○有業務之往來，燕寶
    珍始向被告追討，被告始要其前妻陳莉穎清償，且僅以小額
    分數次清償，故意拖延，目前尚有約10萬元未予清償等語，
    因認被告涉犯刑法第339條第1項詐欺取財罪嫌。
二、按犯罪事實應依證據認定之，無證據不得認定犯罪事實，不
    能證明被告犯罪者，應諭知無罪之判決，刑事訴訟法第154
    條第2項、第301條第1 項分別定有明文。次按事實之認定，
    應憑證據，如未能發現相當證據，或證據不足以證明，自不
    能以推測或擬制之方法，為裁判基礎，最高法院40年臺上字
    第86號判例意旨可參。又認定犯罪事實，所憑之證據，雖不
    以直接證據為限，間接證據亦包括在內，然無論直接或間接
    證據，其為訴訟上之證明，須達通常一般之人均不致於有所
    懷疑，而得確信其為真實之程度者，始得據之為有罪之認定
    ，倘其證明尚未達到此一程度，而有合理性懷疑之存在時，
    即無從為有罪之認定，此亦有最高法院76年臺上字第4986號
    判例意旨可資參照。且認定不利於被告之事實，須依積極證
    據，苟積極證據不足為不利於被告事實之認定時，即應為有
    利被告之認定，更不必有何有利之證據，亦有最高法院30年
    上字第816號判例可參。復按刑法第339條第1項之詐欺取財
    罪，係以意圖為自己或第三人不法之所有，以詐術使人陷於
    錯誤，將本人或第三人之物交付為構成要件。是刑法上之詐
    欺取財罪，除行為人主觀上有為自己或第三人不法之所有之
    意圖外，於客觀上，必以行為人有施用詐術為必要，如未使
    用詐術使人陷於錯誤，自不得以詐欺取財罪相繩。所謂以詐
    術使人交付，必係被詐欺人因其詐術而陷於錯誤，始為相當
    ，若其所用方法，不能認為詐術，亦不致使人陷於錯誤，即
    不構成本罪（最高法院46年臺上字第260號判例意旨參照）
    。
三、訊據被告乙○○固坦承，曾於91年6月間，向證人甲○○借
    款30萬乙情，然堅詞否認有何詐欺犯行，辯稱：伊當時是為
    了生意上的週轉，才向甲○○借該筆款項，當時伊前妻的公
    司確實有在經營，不是無力清償借款，該筆借款伊事後也有
    還給甲○○，伊並未有詐欺的行為等語。經查：
(一)、證人甲○○於調查站訊問時證稱：被告於91年6月間，曾打
    電話給伊，表示他的經濟狀況不好，積欠30萬元，需向伊借
    錢，伊交代伊太太借支該筆款項給被告，並交由被告的太太
    到伊公司領取等語（見臺灣臺中地方法院檢察署96年度他字
    第1321號偵查卷第334頁）；證人陳莉穎於調查站訊問時證
    稱：91年間因旺譽達公司跳票，出現財務危機，公司需要資
    金週轉，伊先生即被告向甲○○借款30萬元，由伊到祥懿公
    司向燕寶珍拿取30萬元金等語（見臺灣臺中地方法院檢察署
    96年度偵字第21690號偵查卷第73頁）；證人燕寶珍於偵查
    中結證稱：被告曾於91年6月間，向甲○○借款30萬元，是
    被告跟甲○○說的，甲○○回來跟伊說，被告要借30萬元軋
    票等語（見臺灣臺中地方法院檢察署96年度偵字第21690號
    偵查卷第205頁）；且有證人甲○○91年度支票登記簿乙份
    在卷可參（見臺灣臺中地方法院檢察署96年度他字第1321號
    偵查卷第301頁），顯見被告確曾於91年6月24日因資金週轉
    ，而向證人甲○○借款30萬元。
(二)、證人甲○○於調查站訊問時證稱：被告借錢後沒多久約2、3
    個月開始，伊缺錢時即會向被告追討，被告後來陸續償還伊
    該筆借款，每次3、5萬不等，他有時候會拿到公司，是交予
    伊太太或伊公司小姐，伊不清楚，伊自工地返回家中時，伊
    太太會跟伊說，被告今天償還的金額若干等語（見臺灣臺中
    地方法院檢察署96年度他字第1321號偵查卷第335頁）；證
    人燕寶珍於偵查中結證稱：被告借錢後沒有多久。伊與甲○
    ○自己也缺錢，伊就跟甲○○說，把被告的錢拿回來。伊與
    甲○○去找被告，被告就拿了2個或4個名家彩繪的盤子，說
    先押在伊這裡，有錢再慢慢還。他們1萬、2萬陸陸續續的還
    ，伊印象中好像已還了20幾萬元，伊想「盤子」也在伊這裡
    ，也還了20幾萬元，就沒有再跟他要錢了等語明確（見臺灣
    臺中地方法院檢察署96年度偵字第21690號偵查卷第205頁）
    ；證人陳莉穎於調查站訊問時證稱：93、94年間，燕寶珍主
    動向伊提及該筆借款還沒有償還，伊與被告因經濟不佳，一
    時無法全數返還，這2、3年來，伊陸續以小額現金方式償還
    ，到96年6月止，約有10萬元尚未清償等語（見臺灣臺中地
    方法院檢察署96年度偵字第21690號偵查卷第73頁），被告
    於本院審理時亦陳稱：伊當時交給甲○○1套盤子，那是手
    工盤子，每個盤子是1位作家所製作，伊已經收藏很久了，
    價格已經忘記了，但是價格不便宜，伊已經還清借款了等語
    ，則被告於借款後，並未有任何逃避還款之情形，已陸續返
    還所欠之債務，復參以證人甲○○於本院訊問時陳稱：伊不
    認為被告有詐欺伊，伊與被告只是單純借款而已，伊因與被
    告是朋友，所以就借款給被告，伊不要追究此事等語（見本
    院97年8月22日準備程序筆錄），則本件應僅為單純借款，
    尚難僅因被告曾向證人甲○○借款30萬元乙節，即認被告前
    開借款之時，有何施用詐術之犯行。
(三)、綜上所述，依公訴人所舉之證據，顯未達通常一般人均不致
    有所懷疑，而得以確信證人甲○○有因被告行為而導致陷於
    錯誤之情事，尚不足以使本院形成被告確有詐欺取財犯行之
    確信。揆諸首揭法條及判例意旨，不能證明被告犯罪，依法
    自應為無罪之諭知。
據上論斷，應依刑事訴訟法第301條第1項，判決如主文。
中    華    民    國    97    年    12    月    11    日
                        臺灣臺中地方法院刑事第五庭
                            審判長法  官  鍾堯航
                                  法  官  吳崇道
                                  法  官  劉麗瑛
以上正本證明與原本無異。
如不服本判決應於收受判決後10日內向本院提出上訴書狀，並應
敘述具體理由；其未敘述上訴理由者，應於上訴期間屆滿後20日
內向本院補提理由書（均須按他造當事人之人數附繕本）「切勿
逕送上級法院」。
                                  書記官  王玟
中    華    民    國    97    年    12    月    11    日


司法院資訊處製作；財團法人民間司法改革基金會備份。
